【裁判字號】    89,台上,1240
【裁判日期】    890309
【裁判案由】    違反懲治盜匪條例
【裁判全文】
最高法院刑事判決                              八十九年度台上字第一二四○號
    上訴人即被告  乙 ○ ○
                  甲 ○ ○
    被        告  丁 ○ ○
    右   一   人
    獨 立 上訴人  丙○○○
右上訴人等因被告等違反懲治盜匪條例案件，不服台灣高等法院台南分院中華民國八
十八年十二月十六日第二審判決（八十八年度上重訴字第八九三號，起訴案號：台灣
台南地方法院檢察署八十七年度偵字第一○○一二、一二三三六號），提起上訴，本
院判決如左：
    主  文
原判決撤銷，發回台灣高等法院台南分院。
    理  由
本件原判決認定：上訴人甲○○曾於民國（下同）七十八年間因違反懲治盜匪條例案
件，經第一審法院判處有期徒刑十四年確定，現仍假釋付保護管束中，仍不知悔改。
緣因乙○○、丁○○共謀擄人勒贖，乙○○、丁○○二人為防止被害人蔡基隆認出渠
等面貌產生警覺，致無法下手押人。乙○○遂於八十七年八月二十五日晚上十九時七
分許，以其所有0000000000行動電話（泛亞電信），連絡甲○○所有00
00000代號三三六之電話秘書，並邀甲○○至台南市○○路監理站圍牆旁商議，
乙○○提議先由甲○○將蔡基隆擄走，再交給乙○○、丁○○二人勒贖金錢，事成後
再分給甲○○新台幣（下同）五十萬元作為報酬，雙方商議妥當後，甲○○隨即邀同
另二名不詳姓名之已成年男子，渠等五人基於共同意圖勒贖之犯意聯絡，並共同持其
等所有如原判決附表壹編號一、六、七、九、十所示之物品為作案工具，於當晚二十
一時三十分許，在台南市○區○○路五十八號蔡基隆所經營之大隆建設公司前之停車
場前埋伏，見蔡基隆步向其所有車號Ｌ九－三九三六號車前時，甲○○隨即與該二名
不詳姓名男子趨前，先由甲○○持如原判決附表壹編號八所示手槍一支抵住蔡基隆腰
際，並命蔡基隆坐入其所有車號Ｌ九－三九三六號自小客車內，由甲○○駕駛該車，
另二名不詳姓名男子在車上以尼龍繩將蔡基隆強行捆綁後，甲○○則開車由台南市○
○路右轉中華東路三段，再由中華南路右轉明興路，而駛至喜樹路某私人漁塭附近，
將蔡基隆押下車，與手槍一支一併交由尾隨在後由乙○○、丁○○共同駕駛之ＵＧ－
八五二六號自用箱型車車上，甲○○隨即與另二名不詳姓名歹徒駕駛蔡基隆所有之自
小客車揚長而去，並將蔡基隆所有自小客車停放在台南市勞工育樂中心停車場。乙○
○、丁○○將受捆綁之蔡基隆留置於車號ＵＧ－八五二六號自用箱型車後，由乙○○
駕駛該車，丁○○則持甲○○交付如原判決附表壹編號八手槍一支控制蔡基隆。乙○
○、丁○○二人先將蔡基隆載往台南縣仁德鄉○○○路仁德休息站對蔡基隆提出要脅
，要求蔡基隆提出二千萬元供渠等花用未果，復以該箱型車將蔡基隆載往台南縣七股
鄉附近海邊，將贖金降至一千萬元亦未有結果，最後蔡基隆以給付乙○○等人五百萬
元贖款達成協議，乙○○、丁○○始於翌日凌晨五時許（已近凌晨六時）將蔡基隆載
回大隆建設公司，由蔡基隆在公司內開具如原判決附表貳所示支票五張交付乙○○、
丁○○，蔡基隆始獲釋放。嗣八十七年八月二十六日上午九時許，乙○○、丁○○持
上開支票前往台南市○○路○段二五一號台南市第三信用合作社取款時，為警當場查
獲，並扣得如原判決附表壹編號一、六、七、九、十所示之作案工具及附表貳所示支
票五張。嗣再經警方借提乙○○、丁○○後供出甲○○等情，因而撤銷第一審不當之
判決，改判論處乙○○等三人共同意圖勒贖而擄人之罪刑，固非無見。
惟按擄人勒贖，本含有強盜之性質，其與強盜兩罪，均出自財產上不法所有之意圖，
實務上參考日本刑法第二百二十五條之二、德國刑法第二百三十九條，對擄人勒贖罪
均明訂以向被擄人以外第三人勒贖為要件之立法例，自應從勒贖之對象等客觀因素，
予以適當區別。查原審認定乙○○等共同對被擄人脅迫簽交支票五張，此與強盜直接
對被害人施行強暴、脅迫劫財無殊，原審竟仍認應成立擄人勒贖之罪，用法尚難謂已
審酌至當。次查，原判決事實欄認定：上訴人甲○○、丁○○先後持原判決附表壹編
號八之手槍一支，控制被害人蔡基隆（見原判決第三頁第六、十四行），理由欄則認
定該編號八所示之手槍，乙○○等未曾供述係供犯罪之用（同判決第六頁最後二行）
，事實與理由顯不相符，其因而遽以撤銷第一審將此手槍宣告沒收之判決，改判不予
沒收，亦有未合。再查，原審認定：上訴人甲○○夥同另二姓名不詳已成年男子共同
先行強押被害人上車，載交另二上訴人乙○○、丁○○進行勒索，俾朋分贖金，均為
本案犯行之共同正犯，惟未明其如何認定其中甲○○一人之犯罪情狀，另有特殊之
原因與環境，在客觀上足以引起一般同情，所憑之證據及理由（四十五年度台上字第
一一六五號判例意旨參照），竟徒以其涉案情節較輕如處以法定最低本刑猶嫌過重為
由，適用刑法第五十九條規定酌減其刑，併有可議。以上或為上訴意旨所指摘，或為
本院得依職權調查之事項，應認原判決有撤銷發回更審之原因。
據上論結，應依刑事訴訟法第三百九十七條、第四百零一條，判決如主文。
中      華      民      國    八十九    年      三      月      九      日
                              最高法院刑事第二庭
                                  審判長法官  莊  來  成
                                        法官  呂  潮  澤
                                        法官  謝  俊  雄
                                        法官  白  文  漳
                                        法官  蘇  振  堂
      右正本證明與原本無異
                                              書  記  官
中      華      民      國    八十九    年      三      月     十五     日


司法院資訊處製作；財團法人民間司法改革基金會備份。
